【裁判字號】    98,重訴,291
【裁判日期】    990204
【裁判案由】    返還土地等
【裁判全文】
臺灣桃園地方法院民事判決             98年度重訴字第291號
原      告  台灣省石門農田水利會
法定代理人  丁○○
訴訟代理人  卓聖圍律師
被      告  己○○
            戊○○
            乙○○
            卯○○
            丑○○
            癸○○
上  一  人
訴訟代理人  寅○○
被      告  辰○○
            庚○○○
            子○○
            甲○○
上  一  人
訴訟代理人  王美芳
上列當事人間返還土地等事件，本院於民國99年1 月21日言詞辯
論終結，判決如下：
    主      文
被告己○○應將坐落桃園縣平鎮市○○○段第一八一之一一地號
土地上如附圖所示編號A1部分（面積二八點五七平方公尺）之主
建物及編號A2部分（面積十八點三九平方公尺）之鐵皮建物拆除
、移除，及將同段第一八一之一○地號土地上如附圖所示編號A3
部分（面積二點四三平方公尺）之鐵皮建物拆除、移除，並將土
地返還予原告。
被告己○○應給付原告新臺幣貳萬玖仟佰陸拾元，及自民國
九十八年七月一日起至返還同段第一八一之一一地號土地之日止
，按月給付原告新臺幣伍佰壹拾伍元，另自九十八年十一月一日
起至返還同段第一八一之一○地號土地之日止，按月給付原告新
臺幣貳拾元。
被告庚○○○應將坐落桃園縣平鎮市○○○段第一八一之一一地
號土地上如附圖所示編號B1部分（面積三六點○五平方公尺）之
主建物拆除、移除，並將土地返還予原告。
被告庚○○○應給付原告新臺幣貳萬壹仟捌佰陸拾壹元，及自民
國九十八年九月十七日起至返還同段第一八一之一一地號土地之
日止，按月給付原告新臺幣佰玖拾陸元。
被告戊○○應將坐落桃園縣平鎮市○○○段第一八一之一一地號
土地上如附圖所示編號C1部分（面積二三點五三平方公尺）之主
建物及編號C2部分（面積十一點八二平方公尺）之磚造建物拆除
、移除，並將土地返還予原告。
被告戊○○應給付原告新臺幣貳萬壹仟貳佰陸拾捌元，及自民國
九十八年七月一日起至返還同段第一八一之一一地號土地之日止
，按月給付原告新臺幣佰捌拾捌元。
被告乙○○應將坐落桃園縣平鎮市○○○段第一八一之一一地號
土地上如附圖所示編號D1部分（面積三五點○六平方公尺）之主
建物及編號D2部分（面積四點二平方公尺）之圍牆等地上物拆除
、移除，並將土地返還予原告。
被告乙○○應給付原告新臺幣貳萬仟陸佰貳拾元，及自民國九
十八年七月一日起至返還同段第一八一之一一地號土地之日止，
按月給付原告新臺幣肆佰拾壹元。
被告子○○應將坐落桃園縣平鎮市○○○段第一八一之一一地號
土地上如附圖所示編號E1部分（面積三四點七九平方公尺）之主
建物拆除、移除，並將土地返還予原告。
被告子○○應給付原告新臺幣貳萬壹仟零玖拾捌元，及自民國九
十八年九月十七日起至返還同段第一八一之一一地號土地之日止
，按月給付原告新臺幣佰捌拾貳元。
被告卯○○應將坐落桃園縣平鎮市○○○段第一八一之一一地號
土地上如附圖所示編號F1部分（面積二一點三八平方公尺）之主
建物及編號F2部分（面積二一點四三平方公尺）之鐵皮建物拆除
、移除，及將同段第一八一之一○地號土地上如附圖所示編號F3
部分（面積二點七五平方公尺）之鐵皮建物拆除、移除，並將土
地返還予原告。
被告卯○○應給付原告新臺幣貳萬柒仟零壹拾壹元，及自民國九
十八年七月一日起至返還同段第一八一之一一地號土地之日止，
按月給付原告新臺幣肆佰柒拾元，另自九十八年十一月一日起至
返還同段第一八一之一○地號土地之日止，按月給付原告新臺幣
貳拾貳元。
被告丑○○應將坐落桃園縣平鎮市○○○段第一八一之一一地號
土地上如附圖所示編號G1部分（面積四點五六平方公尺）之主建
物、編號G2部分（面積三二點三四平方公尺）之圍牆等地上物及
編號G3部分（面積九點一八平方公尺）之鐵皮建物拆除、移除，
及將同段第一八一之一○地號土地上如附圖所示編號G4部分（面
積三點一五平方公尺）之鐵皮建物拆除、移除，並將土地返還予
原告。
被告丑○○應給付原告新臺幣貳萬玖仟壹佰陸拾貳元，及自民國
九十八年七月一日起至返還同段第一八一之一一地號土地之日止
，按月給付原告新臺幣伍佰零陸元，另自九十八年十一月一日起
至返還同段第一八一之一○地號土地之日止，按月給付原告新臺
幣貳拾陸元。
被告甲○○應將坐落桃園縣平鎮市○○○段第一八一之一一地號
土地上如附圖所示編號H1部分（面積二一點六○平方公尺）之主
建物及編號H2部分（面積一五點一二平方公尺）之圍牆等地上物
拆除、移除，並將土地返還予原告。
被告甲○○應給付原告新臺幣貳萬貳仟肆佰壹拾捌元，及自民國
九十八年十一月二十一日起至返還同段第一八一之一一地號土地
之日止，按月給付原告新臺幣肆佰零元。
被告癸○○應將坐落桃園縣平鎮市○○○段第一八一之一一地號
土地上如附圖所示編號I1部分（面積八點四五平方公尺）之主建
物及編號I2部分（面積二五點二七平方公尺）之石綿瓦造地上物
拆除、移除，並將土地返還予原告。
被告癸○○應給付原告新臺幣貳萬零貳佰捌拾柒元，及自民國九
十八年七月一日起至返還同段第一八一之一一地號土地之日止，
按月給付原告新臺幣佰柒拾元。
被告辰○○應將坐落桃園縣平鎮市○○○段第一八一之一一地號
土地上如附圖所示編號J1部分（面積三四點八四平方公尺）之主
建物及編號J2部分（面積九點六一平方公尺）之鐵皮建物拆除、
移除，及將同段第一八一之一○地號土地上如附圖所示編號J3部
分（面積一點八五平方公尺）之鐵皮建物拆除、移除，並將土地
返還予原告。
被告辰○○應給付原告新臺幣貳萬柒仟伍佰捌拾捌元，及自民國
九十八年七月一日起至返還同段第一八一之一一地號土地之日止
，按月給付原告新臺幣肆佰捌拾捌元，另自九十八年十一月一日
起至返還同段第一八一之一○地號土地之日止，按月給付原告新
臺幣拾伍元。
原告其餘之訴駁回。
訴訟費用由被告己○○負擔百分之十二，被告庚○○○負擔百分
之九，被告戊○○負擔百分之八，被告乙○○負擔百分之十一，
被告子○○負擔百分之八，被告卯○○負擔百分之十一，被告丑
○○負擔百分之十二，被告甲○○負擔百分之九，被告癸○○負
擔百分之八，被告辰○○負擔百分之十二。
本判決原告勝訴部分，於原告分別以新臺幣二十七萬元、二十萬
二千元、十九萬八千元、二十二萬元、十九萬五千元、二十五萬
一千元、二十七萬一千元、二十萬六千元、十九萬元、二十五萬
七千元，分別為被告己○○、庚○○○、戊○○、乙○○、子○○、卯○○、丑○○、甲○○、癸○○、辰○○供擔保後，得假
執行。
原告其餘假執行之聲請駁回。
    事實及理由
壹、程序方面：
一、按訴狀送達後，原告不得將原訴變更或追加他訴。但擴張或
    減縮應受判決事項之聲明者，不在此限，民事訴訟法第255
    條第1 項第3 款定有明文。又按原告於判決確定前，得撤回
    訴之全部或一部。但被告已為本案之言詞辯論者，應得其同
    意，民事訴訟法第262 條第1 項亦有明文。本件原告起訴時
    ，原請求：(一)被告己○○應將坐落桃園縣平鎮市○○○段
    181 之11地號土地（下稱系爭180 之11地號土地）上如附圖
    所示43平方公尺地上物拆除，並將土地返還原告，並應給付
    原告新台幣（下同）51,740元，及自民國98年6 月21日起至
    返還土地之日止，按月給付原告943 元。(二)被告辛○○應將
    坐落系爭180 之11地號土地上如附圖所示44.3平方公尺地上
    物拆除，並將土地返還原告，並應給付原告52,736元，及自
    98年6 月21日起至返還土地之日止，按月給付原告972 元。
    (三)被告戊○○應將坐落系爭180 之11地號土地上如附圖所示
    43.3平方公尺地上物拆除，並將土地返還原告，並應給付原
    告51,718元，及自98年6 月21日起至返還土地之日止，按月
    給付原告972 元。(四)被告乙○○應將坐落系爭180 之11 地
    號土地上如附圖所示44.7平方公尺地上物拆除，並將土地返
    還原告，並應給付原告53,785元，及自98年6 月21日起至返
    還土地之日止，按月給付原告981 元。(五)被告丙○○應將坐
    落系爭180 之11地號土地上如附圖所示44.7平方公尺地上物
    拆除，並將土地返還原告，並應給付原告53,785元，及自98
    年6 月21日起至返還土地之日止，按月給付原告981 元。(六)
    被告卯○○應將坐落系爭180 之11地號土地上如附圖所示
    44.8平方公尺地上物拆除，並將土地返還原告，並應給付原
    告53,905元，及自98年6 月21日起至返還土地之日止，按月
    給付原告983 元。(七)被告丑○○應將坐落系爭180 之11地號
    土地上如附圖所示38.5平方公尺地上物拆除，並將土地返還
    原告，並應給付原告47,152元，及自98年6 月21日起至返還
    土地之日止，按月給付原告845 元。(八)被告壬○○應將坐落
    系爭180 之11地號土地上如附圖所示45平方公尺地上物拆除
    ，並將土地返還原告，並應給付原告54,147元，及自98年6
    月21日起至返還土地之日止，按月給付原告987 元；(九)被告
    癸○○應將坐落系爭180 之11地號土地上如附圖所示42.9平
    方公尺地上物拆除，並將土地返還原告，並應給付原告51,6
    17元，及自98年6 月21日起至返還土地之日止，按月給付原
    告941 元；(十)被告辰○○應將坐落系爭180 之11地號土地上
    如附圖所示45.6平方公尺地上物拆除，並將土地返還原告，
    並應給付原告54 ,869 元，及自98年6 月21日起至返還土地
    之日止，按月給付原告1000元。(十一)本件願供擔保，請准宣告
    假執行。嗣因被告辛○○、丙○○於本件起訴前即已死亡，
    及查明壬○○並非系爭土地之現占有人，原告分於98年9 月
    17 日 、98年11月20日具狀撤回對辛○○、丙○○、壬○○
    之起訴，並追加現占有人庚○○○、子○○、甲○○為被告
    ，復於本院囑託桃園縣政府平鎮地政事務所現場測量繪製土
    地複丈成果圖後，於98年11月20日具狀擴張請求返還土地包
    括桃園縣平鎮市○○○段181 之10 地號土地（下稱系爭181
    之10地號土地）及減縮請求如現聲明所示；且查，原告係於
    部分被告為本案言詞辯論前撤回之；揆諸前揭規定，應予准
    許，合先敘明。
二、本件被告卯○○、辰○○、子○○經合法通知，無正當理由
    未於言詞辯論期日到場，核無民事訴訟法第386 條各款所列
    情形，爰依原告聲請，由其一造辯論而為判決。
貳、實體方面：
一、原告主張：
  (一)坐落系爭180 之11地號土地、系爭181 之10地號土地（重測
    後分別為桃園縣平鎮市○○段512 、496 地號土地）為原告
    所有，詎被告無權占有系爭土地分別如聲明第1 、3 、5 、
    7 、9 、11、13、15、17、19項所示，原告自得依民法第76
    7 條所有物返還請求權之法律關係，訴請被告返還上開土地
    。又無權占有他人土地可獲得相當於租金之利益，被告無權
    占用系爭土地，致原告對之無法使用收益，被告顯屬無法律
    上之原因而受利益致原告受有損害，原告自得依民法第179
    條之規定，請求被告返還起訴前5 年起至返還土地之日止相
    當於租金之不當得利，並參酌土地法第97條第1 項、第105
    條規定，以系爭土地申報地價總值之10% 計算不當得利損害
    金分別如聲明第2 、4 、6 、8 、10、12、14、16、18、20
    項所示。
  (二)並聲明：
    1.如主文第1 項所示。
    2.被告己○○應給付原告58,719元，及自98年7 月1 日起至
      返還系爭180 之11地號土地之日止，按月給付原告1,038
      元，另自98年11月1 日起至返還系爭181 之10地號土地之
      日止，按月給付原告39元。
    3.如主文第3 項所示。
    4.被告庚○○○應給付原告43,650元，及自98年9 月17日起
      至返還系爭180 之11地號土地之日止，按月給付原告791
      元。
    5.如主文第5項所示。
    6.被告戊○○應給付原告42,534元，及自98年7 月1 日起至
      返還系爭180 之11地號土地之日止，按月給付原告775 元
      。
    7.如主文第7 項所示。
    8.被告乙○○應給付原告47,239元，及自98年7 月1 日起至
      返還系爭180 之11地號土地之日止，按月給付原告861 元
      。
    9.如主文第9 項所示。
    10.被告子○○應給付原告42,124元，及自98年9 月17日起至
      返還系爭180 之11地號土地之日止，按月給付原告763 元
      。
    11.如主文第11項所示。
    12.被告卯○○應給付原告54,240元，及自98年7 月1 日起至
      返還系爭180 之11地號土地之日止，按月給付原告939 元
      ，另自98年11月1 日起至返還系爭181 之10地號土地之日
      止，按月給付原告44元。
    13.如主文第13項所示。
    14.被告丑○○應給付原告58,297元，及自98年7 月1 日起至
      返還系爭180 之11地號土地之日止，按月給付原告1,011
      元，另自98年11月1 日起至返還系爭181 之10地號土地之
      日止，按月給付原告51元。
    15.如主文第15項所示。
    16.被告甲○○應給付原告44,074元，及自98年11月21日起至
      返還系爭180 之11地號土地之日止，按月給付原告806 元
      。
    17.如主文第17項所示。
    18.被告癸○○應給付原告40,572元，及自98年7 月1 日起至
      返還系爭180 之11地號土地之日止，按月給付原告740 元
      。
    19.如主文第19項所示。
    20.被告辰○○應給付原告55,138元，及自98年7 月1 日起至
      返還系爭180 之11地號土地之日止，按月給付原告975 元
      ，另自98年11月1 日起至返還系爭181 之10地號土地之日
      止，按月給付原告30元
    本件願供擔保，請准宣告假執行。
二、被告部分：
  (一)被告丑○○、乙○○、子○○部分：伊等業已居住該處至少
    二、三十年，該處居民建房子或改建，原告從未有人阻擋或
    聲明占有土地，如今原告換了新任會長即以訴訟告伊等無權
    占有，但從未鑑界，孰難令人信服。原告應提出所有權之證
    明，且怠惰超過5 年以上沒收租金，實等同放棄其權利，且
    至今水圳未遭破壞，何來補償金。且原告何以需要25米寬之
    水圳，實不合理。被告丑○○另單獨陳述：對於本件平鎮地
    政事務所之測量結果，認為與62年間丈測時差距太多，不予
    認同，且當時是恐小孩到水圳旁玩危險才搭建圍籬等物，若
    確實有占用到原告的土地，要求以公告地價方式向原告價購
    ，原告若要要回系爭土地，應給予被告等補償金。均聲明：
    原告之訴駁回。
  (二)被告己○○、戊○○部分：從58年間就居住在此，也有與原
    告協議，並依照協議建造目前地上物，當時原告也同意，不
    應現在請求我們拆除；另對於本件平鎮地政事務所所繪製的
    土地複丈成果圖，未說明其繪製依據方式，無法信服，聲明
    ：原告之訴駁回。
  (三)被告辰○○部分：可以將土地部分返還，但原告應給予金額
    價購之空間，另原告請求返還租金之不當得利其金額過高，
    聲明：原告之訴駁回。
  (四)被告癸○○部分：從59年間即興建房屋至今，當時原告沒有
    異議，亦不認同本件測量結果，且環境不景氣，原告提出
    本件訴訟之動機可議，之前曾因家人掉入水圳溺死，才將屋
    後之空地設建安全措施，聲明：原告之訴駁回。
  (五)被告甲○○部分：業於系爭土地上興建房屋居住數十年，原
    告從未提出異議，且家境不佳，原告請求之相當於租金之不
    當得利數額甚高，為一沉重之負擔，聲明：原告之訴駁回
  (六)被告庚○○○、卯○○部分：聲明：原告之訴駁回。
三、原告主張坐落系爭180 之11地號土地、系爭181 之10地號土
    地為其所有，惟分別遭被告己○○無權占用系爭180 之11地
    號土地上如附圖所示編號A1部分主建物、A2部分鐵皮建物等
    地上物，及無權占用系爭181 之10地號土地上如附圖所示編
    號A3部分鐵皮建物；被告庚○○○無權占用系爭180 之11地
    號土地上如附圖所示編號B1部分主建物地上物；被告戊○○
    無權占用系爭180 之11地號土地上如附圖所示編號C1部分主
    建物、C2部分磚造建物等地上物；被告乙○○無權占用系爭
    180 之11地號土地上如附圖所示編號D1部分主建物、D2部分
    圍牆建物等地上物；被告子○○無權占用系爭180 之11地號
    土地上如附圖所示編號E1部分之主建物地上物；被告卯○○
    無權占用系爭180 之11地號土地上如附圖所示編號F1部分主
    建物、F2部分鐵皮建物，及無權占用系爭181 之10地號土地
    上如附圖所示編號F3部分之鐵皮建物等地上物；被告丑○○
    無權占用系爭180 之11地號土地上如附圖所示編號G1部分主
    建物、G2部分圍牆等建物、G3部分鐵皮建物，及無權占用系
    爭181 之10地號土地上如附圖所示編號G4部分鐵皮建物等地
    上物；被告甲○○無權占用系爭180 之11地號土地上如附圖
    所示編號H1部分之主建物、H2部分之圍牆等建物等地上物；
    被告癸○○無權占用系爭180 之11地號土地上如附圖所示編
    號I1部分之主建物、I2部分之石綿瓦建物等地上物；被告辰
    ○○無權占用系爭180 之11地號土地上如附圖所示編號J1部
    分之主建物、J2部分之鐵皮建物，及無權占用系爭181 之10
    地號土地上如附圖所示編號J3部分之鐵皮建物等地上物，作
    為建物、鐵皮屋、圍牆空地使用迄今等事實，業據原告提出
    上開土地之土地登記謄本為證，並經本院會同桃園平鎮地政
    事務所人員至現場履勘測量，製有勘驗筆錄及土地複丈成果
    圖等件在卷可憑。雖本件被告爭執平鎮地政事務所受本院囑
    託所現場勘測後繪製之土地複丈成果圖（即本件判決附圖）
    之占用面積之正確性，然系爭2 筆土地係於98年度重測後，
    甫於98年10月15日公告重測結果完畢，本件平鎮地政事務所
    係於98年10月19日複丈完畢後，將實地現況測繪套合於地籍
    圖上，此一測量方式，業據該所98年12月24日平地測字第
    0980007094號函覆本院在卷可稽，經核其測量、繪圖之方法
    並未悖於一般地政事務所據法院囑託繪製土地複丈成果圖之
    常規，被告徒空言質疑其真實性，亦未提出系爭附圖繪製有
    何違背常規或繪製錯誤之具體事證以佐其說，難認可採。從
    而，上開事實，應堪信為真，此部分原告之主張，亦屬可採
    。
四、原告請求拆屋還地部分：
  (一)按所有人對於無權占有或侵奪其所有物者，得請求返還之。
    對於妨害其所有權者，得請求除去之，有妨害其所有權之虞
    者，得請求防止之，民法第767 條定有明文。查系爭180 之
    11地號土地、系爭181 之10地號土地均為原告所有，惟被告
    所有之系爭地上物無權占用上開土地如附圖所示範圍之土地
    ，已如前述，被告雖陳稱原告於其等占用而數十年不提出異
    議，被告己○○、戊○○等甚至稱原告曾於50年至60年代之
    間，同意渠等興建現在地上物，然均未據被告提出與原告協
    議之證明，被告亦未舉證證明有何合法占用之權源。況，縱
    原告先前未阻止被告搭建地上物或即時表示異議，並不妨害
    原告以訴訟行使其所有權人物上請求權之權利。從而，原告
    本於物上請求權，請求被告己○○等人將其等各自占用部分
    之地上物拆除，並將土地返還原告，自屬於法有據，應予准
    許。
  (二)至部分被告辯稱：其等於系爭土地上搭蓋地上物時原告並未
    予以阻止，且其等建造房屋迄今已3 、40年云云，然按，「
    因時效完成而取得地上權或地上權登記請求權者，必須以行
    使地上權之意思而占有他人之土地為其成立要件之一，原審
    既認上訴人非以行使地上權之意思而占有系爭土地，即上訴
    人即無從因時效而取得地上權或地上權登記請求權。又縱認
    上訴人因地上權取得時效完成而得主張時效利益，依民法第
    772 條準用第769 條及第770 條之規定，亦僅得請求登記為
    地上權人而已，並非即取得地上權，在其未依法登記為地上
    權人之前，自不能本於地上權之法律關係，向土地所有人有
    所主張而認其非無權占有。且按占有人因時效取得地上權登
    記請求權，向該管地政機關請求為地上權登記，經地政機關
    受理，受訴法院應就占有人是否具備時效取得地上權之要件
    為實體上裁判者，須以占有人於土地所有權人請求拆屋還地
    前，以具備時效取得地上權之要件為由，向地政機關請求登
    記為地上權人為前提。」最高法院著有89年度台上字第1370
    號裁判要旨可資參照。經查，被告於本件並未能就其等於原
    告請求拆屋還地前，業已向地政機關請求登記為地上權人並
    經受理乙節有所主張並為舉證，揆諸上開說明，被告尚不得
    抗辯其等業因時效取得地上權，而得對抗系爭土地之所有權
    人即原告，是被告此部分辯稱尚難採為其取得占用系爭土地
    合法權源之佐證。
  (三)被告另抗辯：其等居住於該等房屋主建物，有30至50年以上
    ，原告若拆除占用部分之建物，將造成被告等房屋重創，造
    成其生計困難，原告應不得請求被告拆屋還地，其等願意以
    相當價額購買占用之系爭土地等語，經查：
    (1)按修正前之民法第796 條規定：「土地所有人建築房屋逾
      越疆界者，鄰地所有人如知其越界而不即提出異議，不得
      請求移去或變更其建築物。但得請求土地所有人，以相當
      之價額，購買越界部分之土地，如有損害，並得請求賠償
      。」，此規定嗣於98年01月23日經修正公布為：「土地所
      有人建築房屋非因故意或重大過失逾越地界者，鄰地所有
      人如知其越界而不即提出異議，不得請求移去或變更其房
      屋。但土地所有人對於鄰地因此所受之損害，應支付償金
      （第1 項）。前項情形，鄰地所有人得請求土地所有人，
      以相當之價額購買越界部分之土地及因此形成之畸零地，
      其價額由當事人協定定之；不能協定者，得請求法院以判
      決定之（第2 項）。」，又該次民法修正並增定第796 條
      之1 規定：「土地所有人建築房屋逾越地界，鄰地所有人
      請求移去或變更時，法院得斟酌公共利益及當事人利益，
      免為全部或一部之移去或變更。但土地所有人故意逾越地
      界者，不適用之（第1 項）。前條第1 項但書及第2 項規
      定，於前項情形準用之（第2 項）。」（按修正及增定之
      796 、796-1 條文，均業於98年07月23日施行，且依民法
      物權編施行法第8 條之3 規定，於民法物權編修正施行前
      土地所有人建築房屋逾越地界，鄰地所有人請求移去或變
      更其房屋時，亦適用之）。
    (2)據上，土地所有人建築房屋逾越疆界者，依民法第796 條
      規定，鄰地所有人如知其越界而不即提出異議，固不得請
      求移去或變更其建築物，惟主張鄰地所有人知其越界而不
      即提出異議者，應就此項事實負舉證責任（參照最高法院
      82年度台上字第1799號判決要旨）；而所謂知其越界，須
      鄰地所有人事實上知悉越界建築，方足當之，倘鄰地為法
      人所有者，則須其代表人或管理人知其情事，始能認為已
      知（參照最高法院83年度台上字第605 號判決要旨）。且
      依修正後之第796 條第1 項，土地所有人建築房屋並應限
      於「非因故意或重大過失」而逾越地界者，始有該規定之
      適用。本件被告並未舉證證明原告之代表人或管理人知其
      等越界建築而未異議之情事，從而，本件被告尚不得援引
      民法第796 條規定，主張原告不得請求被告移去或變更建
      築物。
    (3)再者，增訂之民法第796 條之1 係規定：「土地所有人建
      築房屋逾越地界，鄰地所有人請求移去或變更時，法院得
      斟酌公共利益及當事人利益，免為全部或一部之移去或變
      更。但土地所有人故意逾越地界者，不適用之（第1 項）
      。前條第1 項但書及第2 項規定，於前項情形準用之（第
      2 項）。」。惟查，系爭180 之11地號土地、系爭181 之
      10 地 號土地之地目均為「水」，有土地登記謄本在卷可
      憑，此亦為被告所不否認，是可知系爭土地屬於水利用地
      。而被告占用系爭土地所興建之主建物，若拆除該部分固
      可能害及房屋之整體性，惟衡酌水利用地之設置目的在於
      灌溉、排水、蓄水、給水等功能，而水為天然資源，其利
      用、控制及管理等事項，均攸關全民之重大利益，此由近
      來每遇水災即引發一連串之公共安全、衛生、經濟等恐慌
      效應可明；另經本院至現場勘驗得知：被告占用原告系爭
      土地部分，均屬房屋後方，多供被告為廚房、廁所、遮雨
      棚、曬衣間、花圃植栽、雜物堆置之倉庫等使用（見本院
      卷第130 至140 頁現場照片），僅屬一般住宅之輔助性功
      能用途，是以綜合考量公共利益及原告、被告之利益，本
      院認在系爭土地未經相關單位評估明確認定日後已無供作
      水利用地之必要前，自不宜准其免予拆除房屋。另被告雖
      主張價購土地，原告則陳明此仍待原告評估系爭土地將來
      變更為非水利事業用地並申報變更使用用途等行政程序之
      後始得為之，現非得由原告任意賣售予私人，此實出於系
      爭土地乃水利用地性質之考量，非宜由私人價購取得所致
      。另被告占用之其他鐵皮屋、圍牆等地上物，即非供被告
      居住之空間使用，於私人利益與公共利益之衡量上，更應
      無住居安全之考慮，同非得准免予拆除。故被告此部分抗
      辯，亦不足憑採。
五、原告請求不當得利部分：
  (一)按無法律上之原因而受有利益，致他人受有損害者，應返還
    其利益，民法第179 條定有明文。又依不當得利之法則請求
    返還不當得利，以無法律上之原因而受有利益，致他人受有
    損害為要件，故其得請求返還之範圍應以對方所受之利益為
    度，非以請求人所受損害若干為準，無權占有他人土地，可
    能獲得相當於租金之利益為社會通常之觀念，最高法院61年
    度台上字第1695號著有判例可參。本件被告均無權占用原告
    所有之系爭土地，已如前述，顯為無法律上之原因各受有占
    用之利益，致原告受有無法利用系爭土地之損害，自已構成
    不當得利，從而，原告自得依照民法第179 條之規定，請求
    被告返還利益。
  (二)次按建築房屋之基地租金，依土地法第105 條準用同法第97
    條規定，以不超過該土地申報價額年息百分之10為限，而該
    條所謂土地價額，依土地法施行法第25條規定係指法定地價
    而言，又法定地價依土地法第148 條規定，係指土地所有權
    人依土地法所申報之地價，在平均地權條例施行區域，當係
    指土地所有權人於地政機關舉辦規定地價或重新規定地價之
    時，於公告申報地價期間內自行申報之地價而言，未於該期
    間內申報者，則應以公告地價為其申報之地價。又基地租金
    之數額，除以基地申報地價為基礎外，尚須斟酌基地之位置
    、工商業繁榮之程度、承租人利用基地之經濟價值及所受利
    益等項，以為決定，並非必達申報總地價年息百分之10最高
    額，此亦有最高法院臺上字第3071號判例可資參照。本件原
    告主張以相當於土地法上開規定計算之基地租金為被告受有
    之利益，即以申報地價年息百分之10之最高額計算。然查，
    系爭180 之11地號土地、系爭181 之10地號土地，地目均為
    水，被告占用上開土地係作為自宅後院、倉庫、廚房、廁所
    、後院等使用，並未出租他人或作為營利使用，此有原告提
    出之照片在卷可憑，本院參酌系爭土地並未鄰公路，附近商
    業並非發達，僅有汽車修理、檳榔攤、早餐店等小規模初級
    工商業（見本院卷第130 頁原告提供照片），繁榮程度實遠
    遜於鄰近都會如中壢市區，本院因認被告等人因使用上開土
    地所受相當於租金之利益應以各該占用土地之申報地價年息
    百分之5 計算為適當。而依卷附地價第二類謄本所示，系爭
    181 之10地號土地自93年1 月起至95年12月之申報地價均為
    1,668 元/ 平方公尺，自96年1 月起迄今之申報地價均為1,
    946.4 元/ 平方公尺；系爭181 之11地號土地自93年1 月起
    至95年12月之申報地價均為2,179.2 元/ 平方公尺；自96年
    1 月起迄今之申報地價均為2,634 元/ 平方公尺。爰就原告
    得分別向各被告請求相當於租金之不當得利數額分述如附表
    所示（元以下均四捨五入）。
六、從而，原告依民法第767 條、第179 條之法律關係，請求如
    主第1 至20項所示，於法有據，應予准許。至原告逾此範圍
    之不當得利請求，則無理由，應予駁回。
七、本判決原告陳明願供擔保，請准宣告假執行。關於原告勝訴
    部分，經核均無不合，爰各酌定如主文所示之擔保金，併予
    准許。至原告敗訴部分，其假執行之聲請，已失所依附，應
    併駁回之。
八、本件事證已臻明確，兩造其餘攻擊防禦方法及舉證，核於判
    決之基礎及結果無影響，毋庸一一論列，附此敘明。
九、結論：原告之訴為一部有理由，一部無理由，依民事訴訟法
    第385 條第1 項、第79條、第85條第1 項但書、第390 條第
    2 項，判決如主文。
中    華    民    國    99    年    2     月    4     日
                  民事第二庭    法  官  楊晴翔
以上正本係按原本作成。
如對本判決上訴，須於判決送達後20日內向本院提出上訴狀。
中    華    民    國    99    年    2     月    5     日
                                書記官  黃盈菁
┌─────────────────────────────────────────────────────┐
│附表：（小數點以下一律四捨五入）                                                                          │
├─┬────┬──────┬──────────────────────┬───────┬────────┤
│編│被告姓名│占用土地面積│不當得利之計算                              │訴訟費用應負擔│備註            │
│號│        │（㎡）      │                                            │之比例        │                │
├─┼────┼──────┼──────────────────────┼───────┼────────┤
│1 │己○○  │(1)181 之11地│一、181之11地號                             │12%           │(1)93年11月1 日至│
│  │        │號（A1、A2）│(1)93年7 月1 日至95年12月31日（2 年6 月）之不│              │95年12月31日為2 │
│  │        │：46.96     │  當得利為12792 元(46.96×2179.2×5%×      │              │年2 月，即2.17年│
│  │        │            │  2.5=12792 ) 。                            │              │。              │
│  │        │(2)181 之10地│(2)96年1 月1 日至98年6 月30日（2 年6 月）之不│              │(2)96年1 月1 日至│
│  │        │號（A3）：  │  當得利為15462 元（46.96 ×2634×5%×      │              │98年10月31日為2 │
│  │        │2.43        │  2.5=15462 ）。                            │              │年10月，即2.83年│
│  │        │            │                                            │              │。              │
│  │        │            │二、181之10地號                             │              │                │
│  │        │            │(1)93年11月1 日至95年12月31日（2 年2 月）之不│              │                │
│  │        │            │  當得利為440 元(2.43 ×1668×5%×2.17=440 )│              │                │
│  │        │            │  。                                        │              │                │
│  │        │            │(2)96年1 月1 日至98年10月31日（2 年10月）之不│              │                │
│  │        │            │  當得利為669 元（2.43×1946.4×5%×2.83=669│              │                │
│  │        │            │  ）。                                      │              │                │
│  │        │            │                                            │              │                │
│  │        │            │三、以上總計：29363元                       │              │                │
│  │        │            │四、(1)自98年7 月1 日起至返還181 之11地號土地│              │                │
│  │        │            │      之日止，按月給付之不當得利為515元（   │              │                │
│  │        │            │      46.96 ×2634×5%÷12＝515 ）。        │              │                │
│  │        │            │    (2)自98年11月1 日起至返還181 之10地號土地│              │                │
│  │        │            │      之日止，按月給付之不當得利為20元（2.43│              │                │
│  │        │            │      ×1946.4×5%÷12＝20）                │              │                │
├─┼────┼──────┼──────────────────────┼───────┤                │
│2 │庚○○○│181 之11地號│(1)93年9 月17日至95年12月31日（2 年3 月又14日│9%            │(3)93年9 月17日至│
│  │        │（B1）：    │  ）之不當得利為8996 元(36.05×2179.2×5%× │              │95年12月31日為2 │
│  │        │36.05       │  2.29 =8995元) 。                          │              │年3 月又14日，即│
│  │        │            │(2)96年1 月1 日至98年9 月16日（2 年8 月又16日│              │2.29年。        │
│  │        │            │  ）之不當得利為16760 元（36.05 ×2634×5%×│              │(4)96年1 月1 日至│
│  │        │            │  2.71=12866）。                            │              │98年9 月16日為2 │
│  │        │            │(3)總計：21861元。                           │              │年8 月又16日，即│
│  │        │            │(4)自98年9 月17日起至返還181 之11地號土地    │              │2.71年。        │
│  │        │            │  之日止，按月給付之不當得利為396元（       │              │                │
│  │        │            │  36.05 ×2634×5%÷12＝396）。             │              │                │
├─┼────┼──────┼──────────────────────┼───────┤                │
│3 │戊○○  │181 之11地  │(1)93年7 月1 日至95年12月31日（2 年6 月）之不│8%            │                │
│  │        │號（C1+C2 ）│  當得利為9629元(35.35×2179.2×5%×        │              │                │
│  │        │：23.53 ＋  │  2.5= 9629) 。                             │              │                │
│  │        │11.82＝35.35│(2)96年1 月1 日至98年6 月30日（2 年6 月）之不│              │                │
│  │        │            │  當得利為11639 元（35.35 ×2634×5%×      │              │                │
│  │        │            │  2.5=11639）。                             │              │                │
│  │        │            │(3)總計：21268元                             │              │                │
│  │        │            │(4)自98年7 月1 日起至返還181 之11地號土地    │              │                │
│  │        │            │  之日止，按月給付之不當得利為388元（       │              │                │
│  │        │            │  35.35 ×2634×5%÷12＝388）。             │              │                │
├─┼────┼──────┼──────────────────────┼───────┤                │
│4 │乙○○  │181 之11地號│(1)93年7 月1 日至95年12月31日（2 年6 月）之不│11%           │                │
│  │        │（D1+D2）： │  當得利為10694元(39.26×2179.2×5%×       │              │                │
│  │        │35.06+4.2=  │  2.5=10694 ) 。                            │              │                │
│  │        │39.26       │(2)96年1 月1 日至98年6 月30日（2 年6 月）之不│              │                │
│  │        │            │  當得利為12926元（39.26 ×2634×5%×       │              │                │
│  │        │            │  2.5=12926）。                             │              │                │
│  │        │            │(3)總計：23620元                             │              │                │
│  │        │            │(4)自98年7 月1 日起至返還181 之11地號土地    │              │                │
│  │        │            │  之日止，按月給付之不當得利為431元（       │              │                │
│  │        │            │  39.26 ×2634×5%÷12＝431）。             │              │                │
├─┼────┼──────┼──────────────────────┼───────┤                │
│5 │子○○  │181 之11地號│(1)93年9 月17日至95年12月31日（2 年3 月又14日│8%            │                │
│  │        │（E1）：    │  ）之不當得利為8681 元(34.79×2179.2×5%× │              │                │
│  │        │34.79       │  2.29 =8681) 。                            │              │                │
│  │        │            │(2)96年1 月1 日至98年9 月16日（2 年8 月又16日│              │                │
│  │        │            │  ）之不當得利為12417元（34.79 ×2634×5%× │              │                │
│  │        │            │  2.71=12417）。                            │              │                │
│  │        │            │(3)總計：21098元。                           │              │                │
│  │        │            │(4)自98年7 月1 日起至返還181 之11地號土地    │              │                │
│  │        │            │  之日止，按月給付之不當得利為382元（       │              │                │
│  │        │            │  34.79 ×2634×5%÷12＝382）。             │              │                │
├─┼────┼──────┼──────────────────────┼───────┤                │
│6 │卯○○  │(1)181 之11地│一、181之11地號                             │11%           │                │
│  │        │號（F1 、F2 │(1)93年7 月1 日至95年12月31日（2 年6 月）之不│              │                │
│  │        │）：42.81   │  當得利為11661 元(42.81×2179.2×5%×      │              │                │
│  │        │            │  2.5= 11661) 。                            │              │                │
│  │        │(2)181 之10地│(2)96年1 月1 日至98年6 月30日（2 年6 月）之不│              │                │
│  │        │號（F3）：  │  當得利為14095 元（42.81 ×2634×5%×      │              │                │
│  │        │2.75        │  2.5=14095）。                             │              │                │
│  │        │            │                                            │              │                │
│  │        │            │二、181之10地號                             │              │                │
│  │        │            │(1)93年11月1 日至95年12月31日（2 年2 月）之不│              │                │
│  │        │            │  當得利為498 元(2.75 ×1668×5%×2.17=498 )│              │                │
│  │        │            │  。                                        │              │                │
│  │        │            │(2)96年1 月1 日至98年10月31日（2 年10月）之不│              │                │
│  │        │            │  當得利為757 元（2.75×1946.4×5%×2.83=757│              │                │
│  │        │            │  ）。                                      │              │                │
│  │        │            │                                            │              │                │
│  │        │            │三、以上總計：27011元                       │              │                │
│  │        │            │四、(1)自98年7 月1 日起至返還181 之11地號土地│              │                │
│  │        │            │      之日止，按月給付之不當得利為470元（   │              │                │
│  │        │            │      42.81 ×2634×5%÷12＝470 ）。        │              │                │
│  │        │            │    (2)自98年11月1 日起至返還181 之10地號土地│              │                │
│  │        │            │      之日止，按月給付之不當得利為22元（2.75│              │                │
│  │        │            │      ×1946.4×5%÷12＝22）                │              │                │
├─┼────┼──────┼──────────────────────┼───────┤                │
│7 │丑○○  │(1)181 之11地│一、181之11地號                             │12%           │                │
│  │        │號（G1、G2、│(1)93年7 月1 日至95年12月31日（2 年6 月）之不│              │                │
│  │        │G3） ：46.08│  當得利為12552 元(46.08×2179.2×5%×      │              │                │
│  │        │            │  2.5= 12552) 。                            │              │                │
│  │        │(2)181 之10地│(2)96年1 月1 日至98年6 月30日（2 年6 月）之不│              │                │
│  │        │號（G4）：  │  當得利為15172元（46.08 ×2634×5%×       │              │                │
│  │        │3.15        │  2.5=15172）。                             │              │                │
│  │        │            │                                            │              │                │
│  │        │            │二、181之10地號                             │              │                │
│  │        │            │(1)93年11月1 日至95年12月31日（2 年2 月）之不│              │                │
│  │        │            │  當得利為570 元(3.15 ×1668×5%×2.17=570 )│              │                │
│  │        │            │  。                                        │              │                │
│  │        │            │(2)96年1 月1 日至98年10月31日（2 年10月）之不│              │                │
│  │        │            │  當得利為868 元（3.15×1946.4×5%×2.83=868│              │                │
│  │        │            │  ）。                                      │              │                │
│  │        │            │                                            │              │                │
│  │        │            │三、以上總計：29162元                       │              │                │
│  │        │            │四、(1)自98年7 月1 日起至返還181 之11地號土地│              │                │
│  │        │            │      之日止，按月給付之不當得利為506元（   │              │                │
│  │        │            │      46.08 ×2634×5%÷12＝506 ）。        │              │                │
│  │        │            │    (2)自98年11月1 日起至返還181 之10地號土地│              │                │
│  │        │            │      之日止，按月給付之不當得利為26元（3.15│              │                │
│  │        │            │      ×1946.4×5%÷12＝26）                │              │                │
├─┼────┼──────┼──────────────────────┼───────┤                │
│8 │甲○○  │181 之11地號│(1)93年11月21日至95年12月31日（2 年1 月又10日│9%            │(5)93年11月21日至│
│  │        │（H1+H2）： │  ）之不當得利為8442 元(36.72×2179.2×5%× │              │95年12月31日為2 │
│  │        │21.60+15.12=│  2.11 =8442) 。                            │              │年1 月又10日，即│
│  │        │36.72       │(2)96年1 月1 日至98年11月20日（2 年10月又20日│              │2.11年。        │
│  │        │            │  ）之不當得利為13976元（36.72 ×2634×5%× │              │                │
│  │        │            │  2.89=13976）。                            │              │(6)96年1 月1 日至│
│  │        │            │(3)總計：22418元。                           │              │95年11月20日為2 │
│  │        │            │(4)自98年11 月21 日起至返還181 之11地號土地  │              │年10月又20日，即│
│  │        │            │  之日止，按月給付之不當得利為403元（       │              │2.89年。        │
│  │        │            │  36.72 ×2634×5%÷12＝403）。             │              │                │
├─┼────┼──────┼──────────────────────┼───────┤                │
│9 │癸○○  │181 之11地號│(1)93年7 月1 日至95年12月31日（2 年6 月）之不│8%            │                │
│  │        │（I1+I2）： │  當得利為9185元(33.72×2179.2×5%×        │              │                │
│  │        │8.45+25.27= │  2.5=9185 ) 。                             │              │                │
│  │        │33.72       │(2)96年1 月1 日至98年6 月30日（2 年6 月）之不│              │                │
│  │        │            │  當得利為11102元（33.72 ×2634×5%×       │              │                │
│  │        │            │  2.5=11102）。                             │              │                │
│  │        │            │(3)總計：20287元                             │              │                │
│  │        │            │(4)自98年7 月1 日起至返還181 之11地號土地    │              │                │
│  │        │            │  之日止，按月給付之不當得利為370元（       │              │                │
│  │        │            │  33.72 ×2634×5%÷12＝370）。             │              │                │
├─┼────┼──────┼──────────────────────┼───────┤                │
│10│辰○○  │(1)181 之11地│一、181之11地號                             │12%           │                │
│  │        │號（J1、J2  │(1)93年7 月1 日至95年12月31日（2 年6 月）之不│              │                │
│  │        │）：44.45   │  當得利為12108元(44.45×2179.2×5%×       │              │                │
│  │        │            │  2.5=12108 ) 。                            │              │                │
│  │        │(2)181 之10地│(2)96年1 月1 日至98年6 月30日（2 年6 月）之不│              │                │
│  │        │號（J3）：  │  當得利為14635元（44.45 ×2634×5%×       │              │                │
│  │        │1.85        │  2.5=14635）。                             │              │                │
│  │        │            │                                            │              │                │
│  │        │            │二、181之10地號                             │              │                │
│  │        │            │(1)93年11月1 日至95年12月31日（2 年2 月）之不│              │                │
│  │        │            │  當得利為335 元(1.85 ×1668×5%×2.17=335 )│              │                │
│  │        │            │  。                                        │              │                │
│  │        │            │(2)96年1 月1 日至98年10月31日（2 年10月）之不│              │                │
│  │        │            │  當得利為510 元（1.85×1946.4×5%×2.83=510│              │                │
│  │        │            │  ）。                                      │              │                │
│  │        │            │                                            │              │                │
│  │        │            │三、以上總計：27588元                       │              │                │
│  │        │            │                                            │              │                │
│  │        │            │四、(1)自98年7 月1 日起至返還181 之11地號土地│              │                │
│  │        │            │      之日止，按月給付之不當得利為488元（   │              │                │
│  │        │            │      44.45 ×2634×5%÷12＝488 ）。        │              │                │
│  │        │            │    (2)自98年11月1 日起至返還181 之10地號土地│              │                │
│  │        │            │      之日止，按月給付之不當得利為15元（1.85│              │                │
│  │        │            │      ×1946.4×5%÷12＝15）                │              │                │
│  │        │            │                                            │              │                │
└─┴────┴──────┴──────────────────────┴───────┴────────┘

司法院資訊處製作；財團法人民間司法改革基金會備份。
